【裁判字號】    99,交聲,1331
【裁判日期】    990930
【裁判案由】    違反道路交通管理處罰條例聲明異議
【裁判全文】
臺灣臺北地方法院交通事件裁定        99年度交聲字第1331號
原處分機關  臺北市交通事件裁決所
異議人即
受處分人    甲○○
上列異議人即受處分人因違反道路交通管理處罰條例案件，對於
臺北市交通事件裁決所中華民國99年7 月19日所為之處分（原處
分案號：北市裁罰字第裁22-AEX554944號）聲明異議，本院裁定
如下：
    主  文
原處分關於裁處罰鍰部分撤銷。
上開撤銷部分，甲○○不罰。
其餘異議駁回。
    理  由
一、按汽車駕駛人，駕駛汽車經測試檢定酒精濃度超過標準規定
    者，處新臺幣（下同）15,000元以上60,000元以下罰鍰，並
    當場移置保管其車輛及吊扣其駕駛執照1 年；因而肇事致人
    受傷者，並吊扣其駕駛執照2 年；致人重傷或死亡者，吊銷
    其駕駛執照，並不得再考領；汽車駕駛人，有第35條第1 項
    規定之情形者，應接受道路交通安全講習，道路交通管理處
    罰條例第35條第1 項第1 款、第24條第1 項第2 款分別定有
    明文。
二、原處分意旨以：異議人即受處分人甲○○於民國98年3 月21
    日晚間11時許，駕駛車號為0092-MT 號自用小貨車，行經臺
    北市○○○路○段135 號前，經警攔檢施以酒測結果，其吐
    氣所含酒精成分為每公升0.84毫克，而以異議人有違反道路
    交通管理處罰條例第35條第1 項第1 款規定「汽車駕駛人酒
    精濃度超過規定標準（吐氣所含酒精濃度超過每公升0.55毫
    克以上）」之行為，當場掣單舉發，並以其涉犯公共危險罪
    嫌移送臺灣臺北地方法院檢察署偵辦，嗣經臺灣臺北地方法
    院檢察署檢察官為緩起訴處分，緩起訴期間為1 年（自98年
    5 月18日起至99年5 月17日止），於緩起訴期間屆滿後，原
    處分機關即於99年7 月19日依同條例第35條第1 項第1 款、
    第24條第1 項第2 款之規定，裁處異議人罰鍰49,500元，吊
    扣駕駛執照1 年，並施以道路交通安全講習。
三、異議人聲明異議意旨略以：我已因酒後駕車行為受緩起訴處
    分確定，亦已依緩起訴處分內容繳交處分金50,000元，並接
    受6 小時道路交通安全講習課程，然原處分機關又於緩起訴
    處分期限屆滿後針對同一違規行為重複裁處命異議人繳交罰
    鍰49,500元，希望能免罰。
四、經查：
  (一)異議人於上開時地駕駛上揭車牌號碼自用小貨車，為警攔停
    測試吐氣所含酒精濃度達每公升0.85毫克之事實，為異議人
    所不爭執，且有舉發通知單1 紙在卷可證。異議人因此涉嫌
    觸犯刑法第185 條之3 酒後駕車罪嫌，經臺灣臺北地方法院
    檢察署檢察官審酌後，予以緩起訴處分，猶豫期間為1 年（
    自98年5 月18日起至99年5 月19日止），並應於緩起訴處分
    確定後6 個月內，支付50,000元予「犯罪被害人保護協會臺
    灣臺北分會」，並於緩起訴處分確定後10個月內參加道路交
    通安全講習課程6 小時，異議人遂依該處分內容繳納50,000
    元完竣，並完成交通安全講習等事實，為異議人所不爭執，
    此亦經本院調閱臺灣臺北地方法院檢察署98年度緩字第1608
    號緩起訴執行卷宗、及98年度緩護命字第783 號卷宗核閱屬
    實，且原處分機關對異議人所為之裁處行為係於緩起訴處分
    猶豫期間屆滿之後所為，故異議人確於先後受有不起訴處分
    及行政裁處之事實無訛。
  (二)按行政罰法第26條規定：「一行為同時觸犯刑事法律及違反
    行政法上義務規定者，依刑事法律處罰之。但其行為應處以
    其他種類行政罰或得沒入之物而未經法院宣告沒收者，亦得
    裁處之。前項行為如經不起訴處分或為無罪、免訴、不受理
    、不付審理之裁判確定者，得依違反行政法上義務規定裁處
    之」，其所揭示之「一事不二罰」原則，究其立法目的，無
    非以一行為同時觸犯刑事法律及違反行政法上義務規定時，
    由於刑罰與行政罰同屬不法行為之制裁，而刑罰之懲罰作用
    較強，依刑事法律處罰即足資警惕，實無一事二罰再處行政
    罰之必要，但罰鍰以外之沒入或其他種類行政罰，因兼具維
    護公共秩序之作用，為達行政目的，行政機關仍得併予裁處
    。又此所稱「其他種類行政罰」，係指違反行政法上之義務
    應受「裁罰性」之「不利處分」而言，依行政罰法第2 條規
    定，應包括限制或禁止行為之吊扣證照處分及警告性之講習
    處分在內。至於刑事訴訟法第253 條之1 所指之緩起訴處分
    ，係介於起訴與微罪職權不起訴間之緩衝制度設計，然因其
    效果於緩起訴處分條件成就後，發生如同確定不起訴處分之
    禁止再訴效力，故於緩起訴處分之猶豫期間屆滿，復未經撤
    銷緩起訴時，緩起訴即發生如同確定之不起訴處分效力。此
    時，行為人即已終局的不受刑事法之訴追，該緩起訴處分即
    具實質之禁止再訴之確定力，原處分機關於此時再為裁決，
    行為人無同時遭到行政處罰及刑事訴追之危險，因此，解釋
    上行政罰法第26條第2 項之規定應包括猶豫期間屆滿而未經
    撤銷之緩起訴處分在內。
  (三)又檢察官對被告為緩起訴處分時，依刑事訴訟法第253 條之
    2 第1 項規定得課予被告一定之負擔或指示，故緩起訴之被
    告若依緩起訴處分內容，向公益團體支付一定金額做為捐款
    ，即係履行檢察官為緩起訴處分命令，惟該等金錢給付，依
    刑事訴訟法第253 條之2 第3 項規定得為民事強制執行名義
    ，則前揭金錢給付義務乃具有強制、懲罰性質，雖不若易科
    罰金係以支付金錢作為自由刑之替代，惟就藉由履行緩起訴
    處分條件以剝奪被告財產權方式使其免於遭受檢察官發動起
    訴程序加以訴追此一目的而言，仍具有替代刑罰之效果，屬
    實質制裁，並對異議人之權利造成影響，故屬於行政罰法第
    26 條 第1 項所稱之「刑事法律處罰」，而有行政罰法第26
    條第1 項「一事不二罰」規定之適用（臺灣高等法院暨所屬
    法院98年法律座談會刑事類提案第24號研討結果參照）。
  (四)又緩起訴處分最終雖具有使被告免於刑事訴追之效果，與不
    起訴處分之效果相同，然該處分中有關「支付處分金」部分
    ，已造成被告之財產減少或義務增加，實質上已干預人民財
    產權，與刑事制裁無異，實質上為刑事處罰已如前所述。故
    為貫徹「一行為不二罰」概念，本應無須再為行政罰鍰之裁
    處，惟現行道路交通管理處罰條例第35條第8 項之規定，係
    立法者考量修法前之刑法第185 條之3 有關刑罰規定較行政
    罰為輕，為免使人誤認有「喝得越多，罰得越輕」之不當情
    形，故對於酒後駕車之被告，若經檢察官衡量後直接起訴移
    送法院審理之一般刑事案件，則必須補足最低行政罰鍰差額
    以填補上述規範漏洞，故於94年12月28日增訂道路交通管理
    處罰條例第35條第8 項之規定，並於95年7 月1 日施行。然
    刑法第185 條之3 亦於97年1 月2 日針對罰金部分做出提高
    上限之修正並經總統公布（罰金額度由30,000元提高至15,
    000 元），以避免出現刑罰低於行政罰之不合理情形，此亦
    為修正理由所明示，則前述道路交通管理處罰條例第35條第
    8 項之規定是否仍有存在之必要即非無疑，然縱認該條文內
    容依現行相關規範制度設計或有適用上不盡妥適之情形，此
    仍屬刑事立法政策之範疇，並非審判機關所能決定，應循立
    法途徑解決，非可由審判機關自行解釋逾越法條規範之意涵
    而為適用。職是，檢察官為緩起訴處分並命向公益團體捐款
    者，依現行法令規定，解釋上既屬道路交通管理處罰條例第
    35條第8 項所規定之罰金，監理機關雖不得再為行政裁罰，
    惟若行為人所支付之緩起訴處分金，未達道路交通管理處罰
    條例第92條第3 項所訂最低罰鍰基準規定者，依該條例第35
    條第8 項之規定，於緩起訴處分猶豫期間後，行為人即須補
    繳不足最低罰鍰之部分，始為適法。蓋若一方面認為行為人
    依檢察官緩起訴處分命令而為金錢給付，與受刑事處罰無異
    ，依行政罰法第26條之規定，監理機關不得再行裁罰；一方
    面卻又認為該等金錢給付不屬於道路交通管理處罰條例第35
    條第8 項所定罰金，無需依該項規定補繳不足最低罰鍰部分
    之差額，理由顯有矛盾，且若緩起訴捐款金額低於最低罰鍰
    金額，亦有失公平（臺灣高等法院暨所屬法院97年法律座談
    會刑事類提案第39號研討結果參照）。
  (六)原處分機關雖以：本件有刑事罰與行政罰競合之情形，而經
    檢察官處以緩起訴在案，為免價值失衡，應有行政罰法第26
    條第2 項之適用，倘違規者僅受檢察官緩起訴處分，而得不
    依道路交通管理處罰條例第35條規定受罰，顯影響交通違規
    處罰之成效，且依交通部95年7 月17日交路字第0950006986
    號函釋暨法務部行政罰法諮詢小組會議紀錄結論，緩起訴乃
    附帶條件之不起訴處分，仍應依行政罰法第26條第2 項規定
    辦理等語，為其裁決意旨。然緩起訴之附帶負擔實已對人民
    權益產生制約影響，是若行為人已因同一行為，經檢察官為
    緩起訴處分，並命為一定之附帶負擔，依前開行政罰法第26
    條法理之說明，行政機關尚不得重複裁罰，方符一事不二罰
    規定之要求。原處分機關所引前揭交通部之函釋，與本院見
    解不同，且行政機關之函釋見解僅具參考性質，法院並不受
    其拘束，併予指明。
五、綜上所述，本件異議人所支付之緩起訴處分金50,000元部分
    ，業經緩起訴處分期間屆滿未經撤銷而實質確定，且該緩起
    訴處分金50,000元已超過道路交通管理處罰條例第92條第3
    項所訂最低罰鍰基準即49,500元。依該條例第35條第8 項規
    定，無庸再令異議人補繳罰鍰。是原處分關於裁處異議人罰
    鍰49,500元部分，於法不合，應予撤銷，並由本院另諭知異
    議人不罰。至原處分另裁處吊扣受處分人駕駛執照12個月及
    施以道路交通安全講習，依前所述，則屬與刑罰手段目的相
    迥異之其他種類行政罰，並非「刑罰」，亦不具任何刑罰替
    代效果，而具有獨立之維護公共利益之行政上目的，本不受
    行政罰法第26條第1 項本文之「一事不二罰」規範之限制，
    而與行政罰法第26條第1 項但書規定相符。是此部分之裁罰
    尚屬正當，異議意旨就此部分並無理由，應予駁回。
六、據上論斷，應依道路交通案件處理辦法第19條、第20條前段
    ，裁定如主文。
中    華    民    國    99    年    9     月    30    日
                       交通法庭 法  官  紀凱峰
上正本證明與原本無異。
如不服本裁定，應於裁定送達後5日內向本院提出抗告狀。
                                書記官  桑子樑
中    華    民    國    99    年    9     月    30    日

司法院資訊處製作；財團法人民間司法改革基金會備份。
